【裁判字號】    99,上易,67
【裁判日期】    990928
【裁判案由】    拆屋還地等
【裁判全文】
臺灣高等法院臺南分院民事判決  99年度上易字第67號
上  訴  人  甲○○○
訴訟代理人  曾 錦 源    律師
被 上訴 人  嘉義縣政府
法定代理人  乙 ○ ○
訴訟代理人  黃 木 春    律師
上列當事人間請求拆屋還地等事件，上訴人對於中華民國99年2
月2日臺灣嘉義地方法院第一審判決（98年度訴字第501號），提
起上訴，本院於99年9月14日言詞辯論終結，判決如下：
    主  文
上訴駁回。
第二審訴訟費用由上訴人負擔。
本判決所命拆屋還地部分之履行期間為肆個月。
    事實及理由
一、被上訴人起訴主張：
(一)如附表及附圖所示嘉義縣中埔鄉○○段621-C、622-B、624-
    C等地號（下稱系爭土地）均為被上訴人所有，上訴人未經
    被上訴人同意占用系爭土地而搭蓋嘉義縣中埔鄉金蘭村14鄰
    頂山門34號之2建物一棟（下稱系爭建物），顯屬無權占有
    ，故被上訴人本於所有權人地位，依法請求上訴人拆除系爭
    建物，交還系爭土地予被上訴人。又上訴人無法律上之原因
    ，無權占用系爭土地，而受有相當於土地租金之利益，致被
    上訴人受有損害，故被上訴人主張依上揭地號之申報地價5
    ％以計算補償金，請求上訴人給付被上訴人自民國（下同）
    98年3月起往前追溯5年（即自93年3月1日至98年2月28日止
    ）之使用補償金新台幣（下同）33,460元，及自98年3月1日
    起至拆屋還地之日止，上訴人應按年給付被上訴人使用622-
    B及624-C部分之補償金6,692元。至於上訴人抗辯要補償拆
    遷費、補償地上物、或要求承租系爭土地部分，因上訴人為
    無權占有，被上訴人不同意補償或出租（原審為被上訴人全
    部勝訴之判決，上訴人甲○○○就此敗訴部分全部上訴）。
(二)被上訴人復於本院補陳：
  1.上訴人因聽說可領有拆遷之補償費，所以不搬遷，只要一戶
    不拆遷，整個公共工程就無法進行而延宕。很多戶都搬遷也
    有補繳五年相當租金的費用，如果不執行對於善良百姓如何
    交代，所以一定有執行之必要，沒有受理公告就無法進入程
    序。
  2.聲請地上權登記，必需經過受理，且土地所有人於公告期間
    內提出異議，登記機關依據土地法第59條第2項規定予以調
    處，不服調處者，在接到調處通知15日內，向司法機關訴請
    處理（參照最高法院83年度台上字第3252號判例）。惟本件
    並不符合判例所示情形，雖被上訴人文書通知於聲請地上權
    登記之後，但是請求交還土地請求權行使並不一定以書面為
    之，早於98年2月24日及同年3月18日嘉義縣政府人員就有當
    面請求交還土地，上訴人前次開庭時亦承認此情，故被上訴
    人在上訴人聲請登記地上權之前，就已行使土地返還請求權
    ，因為政府機關和縣民之間，希望以和諧方式解決，始先當
    面向當事人請求交還。同筆土地上其他占有人有人已經自動
    交還土地，並主動繳納土地使用費，上訴人不交還，實無理
    由。
(三)對上訴人抗辯所為之陳述：
  1.按不動產物權，依法律行為而取得、設定、喪失及變更者，
    非經登記不生效力，民法第758條第l項有明文規定。系爭土
    地上均無設定地上權之登記，上訴人並未取得地上權甚明。
    被上訴人為所有權人，依民法第767條規定請求上訴人拆屋
    還地為合法。
  2.上訴理由主張上訴人已於98年4月6日向嘉義縣水上地政事務
    所申請時效取得地上權登記，該地政事務所於同年月13日以
    公文檢還。其既已先申請地上權登記，法院即應就是否合乎
    地上權之要件為實體上之審判云云，實無可採。蓋按占有他
    人之土地依民法第772條準用第769條、第770條規定，主張
    依時效取得地上權者，土地所有人固不負擔同意占有人登記
    為地上權人之義務。然占有人若依土地登記規則第113條規
    定(已修正為118條)，由其一方申請登記為地上權人，經登
    記機關受理，在公告期間，土地所有人提出異議者，登記機
    關應依土地法第59條第2項規定予以調處;不服調處者，應於
    接到調處通知後15日內向司法機關訴請處理。調處結果，若
    對占有人不利，占有人對土地所有人提起之訴訟，即得請求
    該所有人容忍其辦理地上權登記，以排除土地所有人之異議
    ，使登記程序之障礙除去，俾完成地上權登記，有83年台上
    字第3252號判例可供參照。依上開判例要旨，主張時效取得
    地上權者，必於依土地登記規則第113條規定(現修正為118
    條)申請登記為地上權人，經登記機關受理，在公告期間，
    土地所有人提出異議，始有調處及起訴之適用。本件上訴人
    雖於98年4月6日送申請書申請時效取得地上權登記，但因文
    件不備而遭嘉義縣水上地政事務所駁回，並未經受理登記，
    更未公告，上訴人也未再補正申請，與上開判例要旨不符，
    既未經地政機關受理、公告，自無異議、調處、起訴之程序
    ，亦無庸對上訴人之申請地上權登記為實質審理，故上訴理
    由實無可採。被上訴人早在98年2月24日及同年3月18日由嘉
    義縣政府財政稅務局主辦課長莊麗珍率同承辦課員呂彩燕到
    系爭土地和上訴人等占用民眾溝通，當時即有請求上訴人拆
    屋還地之意思，惟上訴人不願簽立拋棄拆屋還地之切結書，
    此有嘉義縣政府簽影本1份為證。另有一部分占用人已交還
    佔用之土地，惟上訴人要求搬遷費而拒不交還土地。因政府
    機關對人民都想以和平溝通方式解決，因此一再溝通，並於
    98年4月9日、98年6月16日、98年7月20日、98年8月4日函請
    上訴人交還土地，均無效果，不得已才於98年8月18日提起
    本件之訴，有嘉義縣政府函影本4份為證(見本院卷第32頁至
    第36頁)。況且上訴人在原審並未主張時效取得地上權，而
    稱：「我同意拆除建物，但被上訴人要補償我搬遷費及拆遷
    費」「我們沒有土地的權限，我們願意交還土地」等語，足
    見上訴人非以地上權之意思而占有。
(四)並為答辯聲明：
  1.上訴駁回。
  2.訴訟費用由上訴人負擔。
二、上訴人則以下列等語資為抗辯：
(一)按「取得時效制度，係為公益而設，依此制度取得之財產權
    應為憲法所保障。內政部於77年8月17日函頒之時效取得地
    上權登記審查要點第5點第1項規定：『以建物為目的使用土
    地者，應依土地登記規則第70條提出該建物係合法建物之證
    明文件』，使長期占有他人私有土地，本得依法因時效取得
    地上權之人，因無從提出該項合法建物之證明文件，致無法
    完成其地上權之登記，與憲法保障人民財產權之意旨不符，
    此部分應停止適用」，上訴人甲○○○所有建物即嘉義縣中
    埔鄉金蘭村14鄰頂山門34號之2，係自40、50年間起即已存
    在至今，惟上訴人因此占有系爭土地，並以行使地上權之意
    思占有，合併前系爭土地占有人之占有，已連續占有系爭土
    地達20年以上，依法自得請求登記為地上權人，得依民法第
    772條準用第769、770條規定主張時效取得地上權。詎料上
    訴人依法向嘉義縣政府地政機關申辦時效取得地上權之行政
    程序時，遭嘉義縣政府之刻意阻攔，使上訴人之申請案屢遭
    駁回，此亦與嘉義縣政府辦理同類他案之程序嚴重產生差別
    待遇。
(二)再按「民事，法律所未規定者，依習慣；無習慣者，依法理
    」，為民法第1條所明定，復按「行政行為，非有正當理由
    ，不得為差別待遇」，行政程序法第6條參照。揆諸嘉義縣
    政府先前之嘉義大學蘭潭校區徵收案，及阿里山公路拓寬案
    ，皆針對地上物占有人發給補償費或拆遷費，惟本案中被上
    訴人捨棄行政手段之徵收不為，卻改以民事爭訟要求上訴人
    自行拆除地上物及繳交相當租金之不當得利，此種以民事程
    序取代行政程序之徑，即屬公法遁入私法之弊，上訴人對此
    主張爰依民法第1條之「依法理」規定而認本案有行政程序
    法第6條「平等原則」之適用。亦即被上訴人若欲收回系爭
    土地，便須比照嘉義大學蘭潭校區徵收案，及阿里山公路拓
    寬案辦理徵收，給予上訴人地上物補償金暨拆遷費，方為適
    法，況且只要補償上訴人等地上物之損失，上訴人等就願意
    拆除地上物，將系爭土地返還被上訴人。
(三)上訴人認為被上訴人強制上訴人拆遷之行為有權利濫用之嫌
    ，因本件實際上應依行政程序徵收，惟被上訴人為逃避行政
    程序對政府機關較嚴格之要求，而以民事程序行之，但仍不
    能因此脫免行政程序法之限制，而任意採取不符比例原則與
    為權利濫用之行為。蓋被上訴人強制要求上訴人遷離該處，
    係為成立「客家文化館」，而上訴人所占有之土地依政府規
    劃，係作為「閒置空間再利用」，其目的並非急迫而重要，
    且早年以微薄所得儲蓄多年後向訴外人購買系爭建物，如今
    卻強制上訴人遷離僅存棲身之所，衡量被上訴人目的與上訴
    人對系爭土地上建物之急迫需求，應可肯認上訴人之利益優
    先於被上訴人之需求，故被上訴人提起本件訴訟應為無理由
    。
(四)原審判決略以「本件經本院向嘉義縣水上地政事務所函查結
    果，並無被告等人向該管地政機關聲請為地上權登記，而經
    地政機關受理之相關資料」為由，拒絕適用最高法院69年度
    台上字第1443號判決、83年度台上字第1448號判決所持「縱
    令上訴人依時效得請求登記為地上權人，亦應參照土地法第
    54條規定，向該管地政機關聲請登記，在未依法登記為地上
    權人以前，仍不得據以對抗被上訴人，而謂其並非無權占有
    ；又占有人因時效而取得地上權登記請求權者，以已具備時
    效取得地上權之要件，向該管地政機關聲請登記，如經地政
    機關受理，則受訴法院應就占有人是否具備時效取得地上權
    之要件為實體上裁判」之相關法律見解，而為上訴人敗訴之
    判決。惟事實上，上訴人確曾就系爭土地於98年4月6日向嘉
    義水上地政事務所申請時效取得地上權之登記，然申請案之
    申請書卻遭到地政事務所以同年月13日之公文檢還，惟未駁
    回上訴人之聲請、未命上訴人補正，此有該地政事務所同日
    嘉上地登字第980002392號函可資證明，此函釋顯然違背土
    地登記規則第54、56、57條之規定。
(五)上訴人於98年4月6日向嘉義縣水上地政事務所申請時效取得
    地上權之登記，係在本件起訴之前，且先於被上訴人於98年
    4月9日府財稅公字第980059765號函主張上訴人無權占用系
    爭土地。又縱地政事務所認上訴人之申請文件有欠缺，應依
    法通知上訴人補正，而非逕以公文檢還上訴人之申請文件。
    地政事務所以公文檢還申請書件之作為於法不合，故不影響
    時效取得地上權登記申請案仍在其受理中之事實。再者，前
    引實務見解所稱「…向該管地政機關聲請為地上權登記，如
    經地政機關受理…」云云，重點乃在「占有人有提出申請」
    ( 權利不在睡眠狀態，在積極主張中），而不在「地政機關
    受理」（否則亦屬被上訴人政府機關一部份之水上地政事務
    所，一旦藉口拒絕受理上訴人提出申請案，則上訴人豈非立
    即陷入被評價為無權占用之境地？水上地政事務所亦屬嘉義
    縣政府之所轄機關，難道沒有「球員兼裁判」之疑慮？)，
    只要「占有人有提出申請」，受訴法院即應就占有人是否具
    備時效取得地上權之要件為實體上裁判。據上所陳，法院顯
    然應就上訴人是否具備時效取得地上權之要件為實體上裁判
    ，不能以上訴人尚未完成地上權登記為由，或者聽信水上地
    政事務所(嘉義縣政府下轄機關)避重就輕式地回覆「無被告
    等人向該管地政機關聲請為地上權登記，而經地政機關受理
    之相關資料」為由，即逕為上訴人敗訴之判決，故原判決確
    有不當。
(六)另依內政部訂頒之「時效取得地上權登記審查要點」而進一
    步再依土地登記規則第10條、地籍測量實施規則第204條第5
    款、第205條第1項第4款、第208條、第211條、第231條、第
    231之1條、行政程序法第67條至第91條制定之「時效取得地
    上權複丈及登記案件審核注意事項」，其第貳章「申請登記
    」第三節「各項文件填寫及審核上須注意事項」（七）「審
    查期間土地所有權人提出異議之處理」中有規定：「土地所
    有權人或管理人於登記案件審查期間內附具證明文件，以書
    面向登記機關提出異議，登記機關之處理方式：(1)土地所有
    權人提出已對申請人之占有向法院提起拆屋還地訴訟或確定
    判決文件聲明異議者：於申請人申請登記前即已提起訴訟
    者：依土地登記規則第57條第1項第3款規定以書面敘明理由
    駁回登記之申請。(時效取得地上權登記審查要點第13點第2
    項)；於申請人申請登記後始提起訴訟者：仍應依有關法
    令規定續予審查或依職權調處。（時效取得地上權登記審查
    要點第16點)；(2)土地所有權人提出足以認定申請案有不合
    時效取得要件之文件(如有租賃關係文件)聲明異議時，應以
    依法不應登記為由，以書面敘明理由駁回該時效取得登記申
    請案件(土地登記規則第57條第1項第3款)」由上可知，僅於
    土地所有權人對申請人之占有先行提出拆屋還地訴訟者，占
    有人方不得為時效取得地上權登記之申請。故被上訴人主張
    其「早在98年2月24日已行使所有土地返還請求權（並非以
    訴訟請求，且當時是雙方進行協調，非有既定結論），上訴
    人即應拆屋還地，其後自不能申請時效取得地上權（登記）
    」云云，顯有誤解。換言之，上訴人係於98年4月6日向嘉義
    縣水上地政事務所申請時效取得地上權之登記，而被上訴人
    係嗣後才提起本件一審訴訟，自不能謂上訴人應即拆屋還地
    ，再不能申請時效取得地上權之登記。
(七)又被上訴人主張「上訴人在原審並未主張時效取得地上權，
    而稱：『我同意拆除建物，但原告要補償我搬遷費及拆遷費
    』、『我們沒有土地的權限，我們願意交還土地』……」云
    云，實則那是原審另一被告江翁月華之陳述，而非上訴人甲
    ○○○之陳述，上訴人於此一併澄清。且依土地登記規則第
    三章第四節各規定，上訴人於98年4月6日向嘉義縣水上地政
    事務所申請時效取得地上權之登記時，地政事務所即已受理
    該申請案。故被上訴人主張「上訴人雖於98年4月6日送申請
    書申請時效取得地上權登記，但因文件不備而遭嘉義縣水上
    地政事務所駁回，並未經受理登記，更未公告，上訴人也未
    再補正申請……」云云，似將地政事務所受理登記申請案件
    之流程變成「申請（待補正）、檢還申請書件、未受理、再
    補正申請等等……」之奇怪流程，與土地登記規則所規定、
    且符合一般行政作業之「申請【受理（土地登記規則第53、
    54條規定之行政作為有『收件』、『編列收件號數』、『給
    與申請人收據』）但待補正】、以書面通知補正（未補正）
    、以書面駁回」流程大異其趣，顯然是以模糊焦點的手法，
    掩飾嘉義縣水上地政事務所未依法行政之罪愆（即俗稱之「
    吃案」），反咬上訴人未再申請是為其未受理之正當原因，
    如此這般，怎教百姓信賴政府？據上所陳，法院顯然應就上
    訴人是否具備時效取得地上權之要件為實體上裁判，不能以
    上訴人尚未完成地上權登記為由，或者聽信水上地政事務所
    （嘉義縣政府下轄機關）避重就輕式地回覆「無被告等人向
    該管地政機關聲請為地上權登記，而經地政機關受理之相關
    資料」為由，即逕為上訴人敗訴之判決。
(八)系爭土地為公有土地，能否適用時效取得制度之疑義，茲剖
    析如下：(1)學說：完全否定說：認為公物之不融通性及供
    公目的使用之特性，難以想像可以公然和平繼續占有，故不
    適用民法時效取得之規定。部分肯定說：認為公物不得為
    私權標的者，不適用民法時效取得之規定，至於公物得為私
    權標的者，則可適用時效取得。公用廢止說：認為公物在
    廢止公用前不得作為取得時效之標的，此說又可分為「公用
    默示廢止說」與「公用明示廢止說」兩種。其中公用默示廢
    止說之論據在於認為，公物如在一定期間內由私人和平、繼
    續占有，事實上已未供公目的使用，而行政主體未予理會，
    應認為已有默示廢止公物的行政處分。此際，公物已失其公
    物之性質，自得有時效取得之適用。完全肯定說：認為取
    得時效是一般法律原理，自亦適用於公法，且基於保障法律
    安定或交易安全，應承認公物亦適用取得時效，惟於具體情
    形判斷時，應斟酌公物之性質、目的與取得時效制度之利益
    衡量之。(2)實務：我國司法實務見解「公有土地……其所
    有權屬於國家。國家為公法人，占有公法人之土地，自屬民
    法第769條、第770條所謂占有他人之不動產。故公有土地，
    除土地法第8條（即現行土地法第14條）所定不得私有者外
    ，亦有取得時效之適用。」（司法院院字第2177號解釋參照
    ），因此，時效取得公有土地之地上權並非法所不許。「
    沙洲淤地未經人民依法取得所有權者，依土地法第12條第1
    項之規定，為公有土地，此項土地，就私法關係而論，其所
    有權屬於國家，國家為公法人，占有公法人之土地，自屬民
    法第769條、第770條所謂佔有他人之不動產。」、「……惟
    人民對於官署，若久未繳納地稅，以所有之意思和平繼續占
    有業已多年，應注意民法物權編第769條、第770條，及物權
    編施行法第7條、第8條之規定等語。本院長審核無異……」
    、「民法自臺灣光復之日施行於臺灣，因臺灣光復而取得中
    華民國國籍之人民，在光復前以所有之意思，20年間和平繼
    續占有臺灣之公地者，依民法第769條及民法物權編施行法
    第7條之規定，自光復之日起，得請求登記為所有人。」以
    上司法解釋就公有土地得否適用民法時效取得所有權之規定
    ，採肯定見解。實務上依時效取得地上權登記審查要點第9
    點規定：「占有人占有公有土地申請時效取得地上權登記，
    無土地法第25條之適用。」，係採同一見解。按司法院27
    年4月20日院字第1718號解釋：「久淤成畈之湖基，如不在
    土地法限制私有之列，經開墾成田，且具備民法第769條或
    第770條之占有要件，自得請求登記為所有人。」反之，如
    在土地法限制私有之列，則不得適用時效取得。另同院30年
    5月30日院字第2177號解釋：「……故公有土地，除土地法
    第8條（現行土地法第14條）所定不得私有者外，亦有取得
    時效之適用，人民已因取得時效取得所有權者，既係土地法
    第7條所謂依法取得所有權，嗣後即為私有土地，國家得向
    該人民征稅，不得再令補繳地價。」，以上司法解釋似均認
    為公有土地中除土地法第14條所定不得私有者外，得適用時
    效取得之規定。上述實務見解明顯與學說中之部分肯定說、
    公用默示廢止說相吻合，則本件系爭土地雖為公有土地，但
    自始即為非公用土地（有系爭地上房屋前為非公用土地、40
    、50年間有系爭地上房屋後為非公用土地、70年間被上訴人
    向前手買受系爭地上房屋後仍為非公用土地。退一步言，縱
    在有系爭地上房屋前為公用土地，亦在40、50年間有系爭地
    上房屋後等同默示廢止公用。）顯然應有時效取得制度之適
    用，故本件原告主張以系爭公有土地為時效取得地上權之標
    的，當然為法律所允許。(3)據上所陳，法院顯然應就上訴人
    是否具備時效取得系爭土地地上權之要件為實體上裁判，不
    能以上訴人尚未完成地上權登記為由，或聽信水上地政事務
    所（嘉義縣政府下轄機關）避重就輕式且答非所問之回覆即
    「無被告等人向該管地政機關聲請為地上權登記，而經地政
    機關受理之相關資料」為由，即逕為上訴人敗訴之判決。
(九)上訴人小學畢業，對於切結書之內容理解有限，又關於98年
    2月24日及同年3月18日之溝通，僅是溝通且協調如何解決問
    題，況且被上訴人於上開二日係在說明系爭土地於未作客家
    文化館前，暫時做停車場使用，被上訴人並非係在主張民法
    第767條之物上請求權意思表示。再者，上訴人佔用該地已
    經43年之久，且98年3月間嘉義稅捐處提供免稅證明，可見
    上訴人確有佔用該地達20年之久之事實與主觀意思。又上訴
    人早於10幾年前就請求地上權登記，惟現提不出收據當作物
    證，人證則有桃正芬及她的公公（為代書）可到庭作證。因
    此，原判決確有不當，上訴人之上訴洵屬有理。
(十)並於本院為上訴聲明：
  1.原判決有關上訴人甲○○○部分廢棄。
  2.上廢棄部分，被上訴人在第一審之訴駁回。
  3.第一、二審訴訟費用均由被上訴人負擔。
三、兩造對下列事實，並不爭執，堪信為實：
(一)系爭土地之所有權人為被上訴人。
(二)上訴人未經被上訴人同意占用系爭土地而搭蓋嘉義縣中埔鄉
    金蘭村14鄰頂山門34號之2建物一棟。
(三)上訴人曾於98年4月6日向水上地政事務所申請地上權登記。
四、被上訴人主張上訴人無權占用系爭土地搭蓋系爭建物，依民
    法第767條及同法第179條等規定，請求上訴人拆屋還地及返
    還受有相當於土地租金之利益等情，惟為上訴人所否認，並
    以前揭情詞置辯。茲本件應審究者厥為：(一)上訴人得否主張
    依時效取得系爭土地之地上權？(二)上訴人得否要求被上訴人
    依行政程序徵收系爭土地上之建物，並補償系爭建物拆除之
    損失？(三)被上訴人請求上訴人拆屋還地，有無權利濫用情形
    ？(四)被上訴人得否向上訴人請求占用系爭土地之相當租金之
    不當得利？茲分別說明如下：
(一)按所有人對於無權占有或侵奪其所有物者，得請求返還之；
    對於妨害其所有權者，得請求除去之，有妨害其所有權之虞
    者，得請求防止之，民法第767條定有明文。查系爭土地為
    被上訴人所有，有土地登記簿謄本為證，且上訴人對此並不
    爭執。另上訴人曾表示其同意拆除建築物，惟請求被上訴人
    補償上訴人拆遷費等語（見原審卷第35頁），即知，若被上
    訴人補償上訴人拆遷費，則上訴人願意拆遷，足見上訴人主
    觀上已自認無權占有系爭土地，亦即上訴人對系爭土地並無
    主張合法占有之意思，否則其應當主張占有系爭土地有合法
    權源，然上訴人卻捨此而請求被上訴人給予拆遷費，是被上
    訴人本於所有權請求上訴人返還無權占用系爭土地及拆除其
    上之建物，應屬有據，足堪採取。
(二)次按不動產物權，依法律行為而取得、設定、喪失及變更者
    ，非經登記，不生效力，民法第758條第1項定有明文。再按
    取得時效係依占有之事實而取得權利，並非使原所有人負擔
    義務，民法第772條準用同法第769條、第770條所謂得請求
    登記為他項權利人，亦非謂得請求原所有人同意登記為他項
    權利人之意，而係指得請求地政機關登記為所有人而言，因
    此縱令上訴人依時效得請求登記為地上權人，亦應參照土地
    法第54條規定，向該管地政機關聲請登記，在未依法登記為
    地上權人以前，仍不得據以對抗被上訴人，而謂其並非無權
    占有；又占有人因時效而取得地上權登記請求權者，以已具
    備時效取得地上權之要件，向該管地政機關聲請為地上權登
    記，如經地政機關受理，則受訴法院即應就占有人是否具備
    時效取得地上權之要件為實體上裁判，固為本院所持之見解
    ，惟此係指占有人在土地所有人起訴前已申請為地上權之登
    記且經受理者，始有其適用（最高法院69年度台上字第1443
    號判決、83年度台上字第1448號判決可資參照）。又聲請地
    上權登記，必需經過受理，且土地所有人於公告期間內提出
    異議，登記機關依據土地法第59條第2項規定予以調處，不
    服調處者，在接到調處通知15日內，向司法機關訴請處理（
    參照最高法院83年度台上字第3252號判例）。末按土地總登
    記後，因主張時效完成申請地上權登記時，應提出占有土地
    四鄰證明或其他足資證明開始占有至申請登記時繼續占有事
    實之文件。前項登記之申請，經登記機關審查證明無誤應即
    公告。公告期間為30日，並同時通知土地所有權人。土地所
    有權人在前項公告期間內，如有異議，依土地法第59條第2
    項規定處理。前四項規定，於因主張時效完成申請地役權登
    記時準用之，土地登記規則第118條定有明文。本件上訴人
    抗辯：伊已於98年4月6日向嘉義縣水上地政事務所申請時效
    取得地上權登記，該地政事務所於同年月13日以公文檢還。
    伊既已先申請地上權登記，法院即應就是否合乎地上權之要
    件為實體上之審判云云。查上訴人縱提出戶籍謄本、地籍謄
    本、土地登記謄本、吳盛豊及吳林玉英等邊鄰證明書，欲證
    明上訴人確實占有系爭建物長達20年之久（見原審卷第48頁
    至第54頁），且其確實於98年4月6日及同年月15日分別向嘉
    義縣水上地政事務所申請時效取得地上權之登記，此亦有上
    訴人所填具之申請書為據（見原審卷第45頁），而上訴人為
    上開申請時未檢附土地登記規則第118條規定之證明文件，
    嗣經嘉義縣水上地政事務所隨文檢還申請書件，此有98年4
    月13日、99年8月19日嘉上地登字第0980002392號、第00000
    00000號等函覆在卷可稽（見本院卷第8、72頁），足見上訴
    人雖於98年4月6日送申請書申請時效取得地上權登記，但因
    文件不備而遭嘉義縣水上地政事務所駁回，並未經受理登記
    ，更未公告，上訴人也未再補正申請，既未經地政機關受理
    、公告，自無異議、調處、起訴之程序，依上開判例意旨，
    自無庸對上訴人之申請地上權登記為實質審理，故上訴人上
    開所辯，無可採取。故並非如上訴人所陳：該申請為被上訴
    人刻意阻撓云云，況上訴人亦未對上情舉證以實其說，故難
    採信。又據原審法院向嘉義縣水上地政事務所函查，其函覆
    載明：經查本所地籍資料庫，並無上訴人之登記相關資料，
    此有99年7月27日嘉上地登字第0990004956號函文在卷可憑
    （見本院卷第65頁）。故揆諸前揭法律規定及判例、判決意
    旨，上訴人自不得主張已時效取得系爭土地之地上權甚明。
(三)又上訴人辯稱：被上訴人於98年2月24日及98年3月18日僅係
    說明系爭土地於未作客家文化館前，暫時做停車場使用，被
    上訴人並非係在主張民法第767條之物上請求權意思表示，
    且被上訴人物上請求權之時點晚於其請求地上權登記之時點
    抗辯云云。然查被上訴人分別於98年4月9日府財稅公字第09
    80059765號、98年6月16日府財稅公字第0980095193號、98
    年7月20日府財稅公字第0980112849號、98年8月4日府財稅
    公字第0980120781號函覆上訴人，即明白告知上訴人應儘速
    返還無權占有之系爭土地，且無所謂徵收補償之問題（見本
    院卷第32頁至第36頁）；又上訴人既未依法登記為地上權人
    ，仍不得據以對抗被上訴人，而謂其非無權占有，已如上述
    ，故縱認被上訴人於98年2月24日及98年3月18日所為意思表
    示並非係在主張物上請求權，然被上訴人之上開多次函覆，
    已明白向上訴人表示應儘速歸還系爭土地，故依最高法院上
    開判決意旨，上訴人上開所辯並無理由。
(四)又按公用徵收之性質與買賣有別，非屬繼承取得乃係原始取
    得，被徵收者之權利非直接移轉於徵收者，而係徵收者依法
    律之力，以取得新權利同時，被徵收者之權利在與此不能兩
    立之限度內無形歸於消滅，最高行政法院24年判字第18號判
    例可資參照。再按人民之財產權應予保障，憲法第15條定有
    明文，國家因公用或其他公益目的之必要，得依法徵收人民
    之財產，對被徵收財產之權利人而言，係為公共利益所受之
    特別犧牲，國家應給予合理之補償，且補償與損失必須相當
    ，司法院大法官會議解釋第579號亦足供參照。準此，所謂
    「徵收」之行政行為，前提必須是針對非屬國家或政府機關
    之財產，而國家或政府機關藉由徵收程序，對該財產取得新
    權利者，始足當之；反之，倘國家或政府機關原就該財產具
    有權利，進而行使其對該財產上之權利者，即無徵收可言。
    查系爭土地本屬被上訴人所有，此有地籍謄本為證（見原審
    卷第74頁至第75頁及第79頁），被上訴人基於所有人之地位
    ，行使物上請求權以排除上訴人無權占有該土地，此乃固有
    權利之行使，並非藉由徵收程序而取得新權利，自非屬行政
    行為之徵收，從而上訴人辯稱：被上訴人應依行政程序徵收
    上開建物，否則即屬公法遁入私法云云，顯屬無據，委無足
    採。至本件既非屬徵收之行政行為，自無上訴人所述在其他
    徵收案中有獲得地上物補償金及拆遷費，亦無違反行政程序
    法第6條「平等原則」之問題。
(五)又按所謂權利濫用者，依民法第148條第1項規定，係指權利
    之行使，不得違反公共利益，或以損害他人為主要目的而言
    。又民法第148條所稱權利之行使，不得以損害他人為主要
    目的者，係指行使權利，專以損害他人為目的之情形而言，
    若為自己之利益而行使，縱於他人之利益不無損害，然既非
    以損害他人為主要目的，即無該條之適用(最高法院69年度
    台上字第1079號判決可資參照)。查系爭土地為被上訴人所
    有，被上訴人本於所有人之地位請求無權占有之上訴人拆屋
    還地，係正當之權利行使，尚難認係以損害上訴人為主要目
    的，至於上訴人情感上認為系爭建物為其棲身之所，其對之
    需求急迫性遠勝於被上訴人，此純屬當事人主觀上之認知，
    核與權利濫用與否無涉，故上訴人辯稱：被上訴人強制上訴
    人拆遷之行為有權利濫用之嫌云云，亦無足取。
(六)按無法律上之原因而受利益，致他人受損害者，應返還其利
    益。雖有法律上之原因，而其後已不存在者，亦同，民法第
    179條定有明文。故得請求之範圍，應以對方所受之利益為
    限。而無權占有他人土地，可獲得相當於租金之利益，為社
    會通常觀念（最高法院61年度台上字第1695號判例參照）。
    又城市地方房屋租金，以不超過土地及建物改良申報總價年
    息百分之10為限，土地法第97條第1項定有明文。又所謂年
    息百分之10，乃指租金之最高限額，並非必須照申報價額年
    息百分之10計算之，尚須斟酌基地之位置、工商繁榮之程度
    ，使用人利用基地之經濟價值、所受之利益，彼等關係及社
    會感情等情事，以為決定，而上開應予斟酌之條件及因素，
    在非城市地方房屋或土地之租金酌定上，自有參考之價值。
    查被上訴人所有系爭土地經上訴人長期占有使用，並在其上
    搭建系爭建物，則被上訴人請求上訴人占用系爭土地相當於
    5年租金之不當得利，即屬有據。又上訴人繼續占用系爭土
    地期間，足致被上訴人受有無法使用收益系爭土地之損害，
    則上訴人占有土地之事實狀態，於返還土地前，僅履行期未
    到，非履行期條件未成就，且上訴人有到期不履行之虞，故
    被上訴人就此履行未到前之不當得利提起將來給付之訴，即
    請求相當於租金之不當得利。至於相當租金之不當得利之計
    算，本院審酌系爭土地面臨約20公尺寬之臺18線公路，交通
    往來便利，又週邊商家聚集，附近有書局、藥局、機車行等
    商店，商業活動尚屬發達各情，有原審法院98年10月12日勘
    驗筆錄各1份在卷可參（見原審卷第55頁），是本院斟酌系
    爭土地之坐落位置、經濟用途及交通狀況等因素，認被上訴
    人主張以系爭土地申報地價百分之5計算相當租金之不當得
    利，核屬適當，應予准許。準此，被上訴人請求上訴人給付
    往前回溯5年內（即自93年3月1日至98年2月28日止）之使用
    補償金33,460元（計算式：6,692元x5年），及自98年3月1
    日起至拆屋還地之日止，上訴人應按年給付被上訴人使用62
    2-B及624-C部分之補償金6,692元（計算式：45.94平方公尺
    x申報地價2,660x5％+1.79平方公尺x申報地價6,500 x5％＝
    6,692元）。
五、綜上所述，系爭土地為被上訴人所有，而上訴人復無法舉證
    證明其有何權源占有系爭土地，從而，被上訴人本於所有權
    之法律關係，請求上訴人應將系爭房屋拆除，並將土地交還
    被上訴人，為有理由，應予准許。原審為被上訴人勝訴之判
    決，並依兩造之聲請，酌定相當擔保為假執行或免為假執行
    之宣告，經核認事用法並無不合。上訴人上訴意旨指摘原判
    決不當，求予廢棄改判，為無理由，應予駁回。
六、按判決所命之給付，其性質非長期間不能履行，或斟酌上訴
    人之境況，兼顧被上訴人之利益，法院得於判決內定相當之
    履行期間或命分期給付，民事訴訟法第396條第1項定有明文
    。本院斟酌上訴人業已占有使用系爭土地數十年，並在其上
    搭建系爭建物，一時搬遷不易，而被上訴人亦無立即使用如
    系爭土地之必要等情，爰酌定本判決主文第1項之履行期間
    為4個月。
七、本件待證事實已臻明瞭，兩造其餘攻擊防禦方法及舉證，對
    判決之結果已不生影響，爰不一一詳為審酌，併此敘明。
八、據上論結，本件上訴為無理由，依民事訴訟法第449條第1項
    、第78條，判決如主文。
中    華    民    國    99    年    9    月    28   日
                  民事第三庭    審判長法  官  黃崑宗
                                      法  官  蘇重信
                                      法  官  王浦傑
上為正本係照原本作成。
不得上訴。
中    華    民    國    99    年    9     月    29    日
                                      書記官  廖英琇

司法院資訊處製作；財團法人民間司法改革基金會備份。
